【裁判字號】    98,消債聲,18
【裁判日期】    990603
【裁判案由】    聲請免責
【裁判全文】
臺灣苗栗地方法院民事裁定            98年度消債聲字第18號
債  務  人  壬○○
代  理  人  子○○
債  權  人  渣打國際商業銀行股份有限公司
法定代理人  辛○○
債  權  人  國泰世華商業銀行股份有限公司
法定代理人  丙○○
代  理  人  癸○○
債  權  人  兆豐國際商業銀行股份有限公司
法定代理人  乙○○
債  權  人  元大商業銀行股份有限公司
法定代理人  寅○○
代  理  人  己○○
債  權  人  永豐商業銀行股份有限公司
法定代理人  戊○○
代  理  人  卯○○
債  權  人  萬泰商業銀行股份有限公司
法定代理人  丑○○
代  理  人  庚○○
債  權  人  安泰商業銀行股份有限公司
法定代理人  甲○○
債  權  人  良京實業股份有限公司
法定代理人  丁○○
上列當事人間因消費者債務清理條例事件，債務人聲請清算，經
本院裁定准予清算，並經本院裁定終止清算程序後，本院裁定如
下：
    主    文
債務人壬○○應予免責。
    理    由
一、按法院為終止或終結清算程序之裁定確定後，除別有規定外
    ，應以裁定免除債務人之債務，消費者債務清理條例第132
    條定有明文。又法院裁定開始清算程序後，債務人有薪資、
    執行業務所得或其他固定收入，而普通債權人之分配總額低
    於債務人聲請清算前二年間，可處分所得扣除自己及依法應
    受其扶養者所必要生活費用之數額者，法院應為不免責之裁
    定，但債務人證明經普通債權人全體同意者，不在此限，復
    為同條例第133 條所明定。另債務人有下列各款情形之一者
    ，法院應為不免責之裁定，但債務人證明經普通債權人全體
    同意者，不在此限：一、於七年內曾依破產法或本條例規定
    受免責；二、隱匿、毀損應屬清算財團之財產，或為其他不
    利於債權人之處分；三、捏造債務或承認不真實之債務；四
    、因浪費、賭博或其他投機行為，致財產顯然減少或負擔過
    重之債務，而生開始清算之原因；五、於清算聲請前一年內
    ，已有清算之原因，而隱瞞其事實，使他人與之為交易致生
    損害；六、明知已有清算原因之事實，非基於本人之義務，
    而以特別利於債權人中之一人或數人為目的，提供擔保或消
    滅債務；七、隱匿、毀棄、偽造或變造帳簿或其他會計文件
    之全部或一部，致其財產之狀況不真確；八、故意於財產及
    收入狀況說明書為不實之記載，或有其他故意違反本條例所
    定義務之行為，亦為同條例第134 條所明定。
二、經查：
  (一)債務人壬○○聲請消費者債務清理事件，前經本院於民國97
    年3 月31日以97年度消債清字第18號裁定開始清算程序，嗣
    於98年11月5 日以98年度司執消債清字第1 號裁定清算程序
    終結，並經確定在案。
  (二)本件債務人累積債務達新臺幣（下同）4,895,586 元（其中
    無擔保債權及無優先權債權為2,022,031 元，有擔保債權及
    有優先權債權為2,873,555 元），其所有供擔保之不動產經
    本院以97年度執字第16617 號強制執行事件以156 萬元拍定
    後，不足清償擔保之債權，有本院98年度司執消債清字第1
    號98年9 月4 日債權表在卷可佐。另債務人於95年1 月間因
    腦血管疾病（俗稱中風），造成半身麻痺之殘障，隨即失業
    ，現左側手腳仍無法活動、聽神經受損，現存有肢體及聽力
    之障礙，而債務人唯一收入為中低收入身心障礙生活補助每
    月4, 000元，尚不足維持債務人基本生活，更無力清償債務
    之事實，業據債務人提出診斷證明書、中華民國身心障礙手
    冊、苗栗縣卓蘭鎮公所函為證，核屬相符。
  (三)本件經函知全體債權人表示意見，渣打國際商業銀行具狀陳
    稱債務人於94年12月單月預借現金45,000元，有浪費導致負
    擔過重債務，債務人現年30歲具工作能力，應不與免責等語
    。國泰世華銀行具狀陳稱債務人因理財失當，累積債務達36
    0 萬元，顯有浪費致財產減少或負擔過重債務之情等語。兆
    豐國際商業銀行具狀陳稱債務人於94年11月密集預借現金21
    ,000元，顯構成不當之消費行為，由債權人吸收承擔債務損
    失，有欠公允等語。元大商業銀行具狀陳稱觀諸債務人信用
    卡消費明細，債務人消費態樣多為預借現金及高額百貨商品
    、金飾等非屬一般生活所必須之消費，債權人不同意免責等
    語。永豐商業銀行具狀陳稱債務人高額消費非一般通常生活
    之必需，已逾越其可支配之所得，債務人未能學習控制消費
    ，因浪費或其他投機行為致財產顯然減少或負擔過重債務，
    應為不免責之裁定等語。萬泰商業銀行具狀陳稱，債務人於
    94年5 月至11月間提領145,000 元，嗣後僅小額繳付，顯見
    債務人涉有奢侈、浪費，非屬通常生活所需之支出或有其他
    不當之情事，致負擔過重債務，應為不免責等語。安泰商業
    銀行具狀陳稱債務人借貸300,000 元代償債務後，僅繳納最
    低應繳金額，持續過度消費，致使債務膨脹已有浪費行為，
    應不與免責等語。良京實業公司具狀陳稱債務人收入不豐仍
    購置不動產及大量舉債生活，如准予債務人免責，對債權人
    不公平等語。
  (四)查債務人於93年5 月間向渣打國際商業銀行貸款購買不動產
    ，迄至96年10月間清償本金252,294 元、利息261,327 元，
    此部分支出共513,621 元，有渣打國際商業銀行99年4 月12
    日陳報狀在卷可佐。本件債務人固有若干預借現金之消費，
    但其陳稱係因其父母所有建物於88年921 大地震倒塌，自此
    需負責扶養父母，支出增加，又因財務規劃失當，導致以卡
    養卡，需繳付高額循環利息及違約金，復於欠缺足夠自備款
    時向銀行貸款購屋，因需清償本金及利息，以致多次預借現
    金應急，另於94年9 、10月3 筆共16,450元之消費，係購買
    家中所需電器及廚房用品等語，核與其消費紀錄相符。又債
    務人之父詹德君原有卓蘭鎮○○里○ 鄰○○街17號建物，於
    88年9 月21日九二一大地震倒塌，有里長證明書及照片在卷
    可佐（見卷第93至96頁），是債務人稱其自88年九二一地震
    後尚須負擔扶養父母之支出，亦屬可採。而債務人無足夠自
    備款，逕以高額貸款購屋自住，以致增加清償本金及利息支
    出，理財雖有欠妥，仍難認屬浪費或投機之行為。至債務人
    各次預借金額為數千元至1 萬餘元，94年11月、12月當月累
    積金額雖為2 萬至4 萬元，並非鉅額。再者，債務人無擔保
    借款本金部分共計1,629,127 元（含有優先債權渣打國際商
    業銀行159,591 元），扣除清償不動產貸款支出513,621 元
    ，其餘無擔保借款本金部分為1,115,506 元，其中復包含借
    新還舊清償先前累積之循環利息，且需負擔扶養地震受災戶
    之父母，故債務人上開借款僅部分係供其個人日常生活及消
    費支出，該部分應非鉅額。另債務人於95年1 月3 日中風後
    即喪失工作能力，致使無力償還債務，並非惡意拒絕還款。
    準此，本件債務人積欠本金雖較高，但因其父所有建物於88
    年921 大地震倒塌，自此其需負擔父母生活開支，因而增加
    生活支出，且依債權人所述，亦不足認債務人具有奢侈、浪
    費之情事。此外，復無其他證據可資認定債務人有浪費、賭
    博或其他投機行為等消債條例第134 條所定之不免責事由。
三、綜上所述，本院審酌債務人生活狀況、身體疾病無法工作之
    特殊情形，與其積欠債務之消費內容、原因，認債務人並無
    消債條例第133 條前段或第134 條各款所定之情事，應裁定
    本件債務人免責，爰裁定如主文。
中    華    民    國    99    年    6     月    3     日
                     民事庭法  官  吳國聖
以上正本係照原本作成。
如對本裁定抗告，應於裁定送達後10日內向本院提出抗告狀，並
繳納抗告費新臺幣1,000元。
                       書  記  官  葉俊宏
中    華    民    國    99    年    6     月    3     日

司法院資訊處製作；財團法人民間司法改革基金會備份。
